【裁判字號】    87,上更(三),118
【裁判日期】    891031
【裁判案由】    損害賠償
【裁判全文】
臺灣高等法院高雄分院民事判決  八十七年度上更(三)字第一一八號
      上  訴  人  中國造船股份有限公司
      法定代理人  甲○○
      訴訟代理人  李  模律師
                  陳玫瑰律師
                  聶開國律師
                  陳君漢律師
      被  上訴人  戊○○      .
                  丙○○      .
                  丁○○呂特.
                              .
      右三人共同
      訴訟代理人  何俊墩律師
                  李玲玲律師
      被  上訴人  高橋亞季美.
                  呂特興之承.
                              .
                  乙○○呂特.
                              .
                              .
                  勝呂英惠即.
                  呂特興之承.
                              .
                  庚○○○呂.
                              .
                  辛○○○呂.
                              .
      兼  右二人
      法定代理人  己○○○呂.
                              .
      右九人共同
      訴訟代理人  李玲玲律師
右當事人間損害賠償事件，上訴人對於中華民國八十二年四月十二日臺灣高雄地方法
院八十一年訴字第一五二一號第一審判決提起上訴，經最高法院第三次發回更審，本
院判決如左：
      主      文
上訴駁回。
第二審及發回前第三審訴訟費用由上訴人負擔。
      事      實
甲、上訴人方面
  一、聲明：求為判決：
    (一)原判決除確定部分外廢棄。
    (二)被上訴人應連帶給付上訴人新台幣（以下除註明為美金外，均同）一千五百五
      十九萬七千零七十元及自七十五年四月三十日起至清償日止，按年息百分之九
      計算之利息。
    (三)上訴人願供擔保，請准宣告假執行。
    (四)歷審訴訟費用均由被上訴人負擔。
  二、陳述：除與原判決書記載相同者，予以引用外，補稱：
    (一)本案之關鍵在於系爭二船舶價值是否虛列，該二船舶於交付時合計價值為五億
      五千七百零八萬七千九百三十三點四元，惟安得航業股份有限公司（下稱安得
      公司）帳載二船之價值為七億三千四百七十五萬二百零三點二八元，虛列一億
      七千七百六十六萬二千二百六十九點八八元，被上訴人雖主張此為間接成本，
      然僅提出一未經查核之安得公司六十八年度資產負債表為證，顯有重大誤會，
      依商業會計法第十四條及第十八條第一項前段之規定，會計事項之登記均應以
      原始憑證為證，故所謂確實之憑證自係指明列各項間接成本之原始憑證，資產
      負債表僅為商業財務報表之一種，其登載係以原始憑證為基礎，如未有任何憑
      證，或憑證不實，或為虛偽之記載者，則資產負債表亦不足採信，資產負債表
      或損益表與原始憑證其內容、功能與目的並不相同，不宜混淆。
    (二)依民事訴訟法第二百七十七條前段之規定，當事人就主張有利於給之事實者，
      就其事實有舉證之責任，上訴人就其主張之「間接成本」自應負舉證之責，稅
      捐機關核定營利事業所得稅之申報，與資產負債表所列資產是否虛列一事，並
      無關係，被上訴人仍未提出原始憑證或其他確實之資料，以證明安德公司六十
      八年度之資產負債表或損益表之記載，業經國稅局查核其「帳簿憑證」屬實。
    (三)上訴人如依被上訴人之主張，將其所為之間接成本試擬之結果，認安得公司於
      取得系爭二船舶時有間接成本之支出，而得列為「資產」之一部者，亦僅為二
      千一百九十三萬三千八百七十七點五三元，併入合約船價後，仍虛列價值達一
      億五千五百七十二萬八千三百九十二點三五元，依安得公司七十一年度及七十
      二年度之資產淨值扣除虛列之資產，早於七十一年度即有負債大於資產之破產
      原因，被上訴人為安得公司之董事，未即時宣告破產，致上訴人受有損害，依
      公司法第二十三條、民法第三十五條之規定，自應負損害賠償之責。
    (四)卷附高雄市國稅局僅表示其審查結算申報書及其附件，即資產負債表與損益表
      ，顯未及於原始憑證，證人張溪塗會計師亦於更審庭訊時陳明其僅審查國稅局
      認定之數據，認為可靠所為之記載，可見張溪塗會計師並未參與系爭二船舶價
      值認列之工作，其證詞對於本案有關輪船價值是否虛列一事並無價值，更不能
      因此認定安得公司確有該鉅額間接成本之支出，更何況證人張溪塗之證言前後
      矛盾，為上訴人所強烈質疑，其證言顯不足採。
    (五)安得公司於六十八年即虛列係爭船舶之價值，於七十一年時即有破產之原因，
      則該公司七十二年時之資產負債表究竟為誰所製作，於本案即無重要之關係；
      然證人張溪塗關於該資產負債表是否為其所製作，其供述反覆、前後不符，明
      顯刻意附和被上訴人，不足採信，可見安得公司七十二年度資產負債表亦非經
      會計師查核、簽證、而係由安得公司自行製作。
    (六)被上訴人抗辯上訴人之請求權已罹於時效而消滅，然依民事訴訟法第四百七十
      八條第三項之規定，受發回或發交之法院，應以第三審法院所為廢棄理由之法
      律上判斷為其判斷為其判決基礎，最高法院關於本件之八十三年度台上字第一
      一七六號判決，已明確指明民法第三十五條第二項之構成要件與同法第一百八
      十四條之規定並不完全相符，於此自應以最高法院之法律上意見為本案之判斷
      基礎。安得公司於七十一年間已早有破產之原因，而被上訴人為安得公司之董
      事，未即時宣告破產，竟以虛偽之文件掩飾，臨訟又以舉證責任、時效等枝節
      問題圖免其損害賠償責任，因輪船之價值不菲，其性質特殊，故其買賣市場以
      國際為主，價格亦因國際航運之景氣而波動，上訴人已提出經我國駐韓代表處
      簽證屬實之韓國造船工業協會一九八九年出版之造船資料集，以足證該二船舶
      於七十一年底至七十四年間，跌價約一成，且依卷附安得公司七十二年度資產
      負債表所列船舶折舊率計算之結果，該二船舶遲誤兩年拍賣，客觀價值已貶損
      九分之一，則上訴人因被上訴人未即時拍賣而受有損害，亦屬當然，高誠輪七
      十四年間於高雄之拍賣價為五三、六一三、０００元，若於七十二年拍賣則應
      可得款一二０、九二九、九五０元，目前上訴人得款六三、七八七、二九九元
      ，仍有損害五六、八四一、九五一元，遠於本件請求之數額，故上訴人請求損
      害賠償，於法有據。
乙、被上訴人方面
  一、聲明：求為判決：
    (一)上訴駁回。
    (二)第二審及發回更審前第三審訴訟費用均由上訴人負擔。
    (三)如受不利判決，願提供現金或等值之中國國際商業銀行無記名可轉讓定期存單
      供擔保請准免為假執行。
  二、陳述：除與原判決書記載相同者，予以引用外，補稱：
    本件上訴人請求權基礎為民法第三十五條第一、二項、民法一八四條、公司法第
    廿三條之規定，其爭點如下：
    (一)本件上訴人並未舉證被上訴人如即時為此聲請，其債權較有受償可能二要件。
      １、按「法人之財產不能清償債務時，董事應即向法院聲請破產，不為前項聲
          請，致法人之債權人受損害時，有過失之董事，應負賠償責任，其有二人
          以上時，應連帶負責」，民法第三十五條固定有明文；惟按「法人之債權
          人，主張法人之財產不足清償債務，其董事未即聲請宣告法人破產，致其
          債權受損害，而對董事請求賠償損害者，應就董事如即時為此聲請，其債
          權較有受償可能之事實，負舉證證明之責，此就民法第三十五條規定之旨
          趣推之自明」，最高法院六十二年台上字第五二四號判例可資參佐。
      ２、查本件上訴人僅主張其於七十四年十一月八日就高誠輪強制執行事件，聲
          明參與分配，並於七十七年十一月十日執行終結，經依法抵充後，尚有一
          五、五九七、○七○元之價金及利息未受清償云云：：，並未就被上訴人
          等如能即時為公司破產之聲明，其債權較有受償可能之事實，提出說明及
      ３、高誠、高睦輪之資產價值是否虛列？
          上訴人固主張系爭高睦輪及高誠輪之購進價格折合共計六二一、八七二、
          七九一˙六元，而上該資產負債表竟列七三四、七五○、二○三˙二八元
          ，顯有虛列云云：：，惟查：
        (1)按所謂「建造成本」，包括直接成本及應分攤之間接成本、稅捐及其他至
          建造完成止，所發生之必要支出（包含試車完成前已支付款計算利息），
          此有一般公認會計原則彙編第二十一條第三項規定可稽，因此被上訴人資
          產負債表，所列交通及運輸設備等資產，其金額絕非「購進價格」足以反
          應成本或資產價值，其購進之利息支出及其他必要支出，自應表彰於資產
          價值上，且該資產負債表及損益表均經會計師簽證或國稅局核定，即有相
          當之證明，亦無可置疑之處。何況高誠、高睦兩船乃六十八年九月間交船
          ，公司經營初始負債有限，何有虛列資產之必要。
        (2)鈞審經向國稅局函查後獲該局以財高國稅審一字第八八○一二三三○號函
          覆表示：依據所得稅法第四十五條規定，稱實際成本者凡資產之出價取得
          ，指取得價格，包括取得之代價，即因取得並為適於營業上使用而支付之
          一切必須費用；故船舶成本，除購進成本外應包括來函所指各項費用（即
          建造期間利息資本化、人員訓練成本、派員監造成本、註冊登記、運費、
          保險費、及一切間接成本等等一切使其達於可用之狀態及地點所支付之所
          有代價）；而非單指買進之發票價。財高稅審一字第00000000號
          函覆以：營利事業所得稅查核方式分為書面審查與調帳審查兩種，公司組
          織申報營利事業所得稅均須經本局調帳查核或書面查核，並於查核後發給
          核定通知書。足認無論安得公司係受國稅局調帳審查或書面審查，均會經
          過審查後發給核定通知書。再據財高國稅審一字第0000000○號函
          覆：在國稅局查核營利事業所得稅結算申報時係針對結算申報書及其所有
          附件查核，包含資產負債表與損益表。足見安得公司六十八年度之資產負
          債表與損益表均經國稅局查核無誤。再依據同函顯示委託會計師簽證之會
          計年度：依據會計師代理所得稅事務辦法第十三條第一項規定，當會計師
          代理簽證申報時應就委託人當年度有關所得額之帳簿、憑證、文據予以查
          核，並依所得稅法及有關規定，核定其所得額外，並應向該管稽核機關提
          出詳細查帳報告，委託人當期與前期之資產負債、損益比較分析明細表暨
          查核工作底稿，以供稽徵機關查核。故經會計師查核並經國稅單位依據相
          關規定核定無誤之數據自屬可採，上訴人主張不實或虛載應由上訴人負舉
          證責任。又，卷附證期會八九台財證六第四八五八五號函內容略為：依據
          審計公報第二十一號首次受託期初餘額之查核第七條規定與第八、九條規
          定，會計師於首次受託查核時，對於各科目之期初餘額應取得足夠及適切
          之證據加以驗證期初餘額之合理性，通常可藉由查核各該科目本期交易、
          各科目構成內容之有關紀錄加以查核，或採其他查核程序加以驗證，而由
          會計師視其證據資料是否足夠及適切而決定是否需查核六十八年度相關資
          料或直接採稅務申報數據。自此可知，會計師在驗證其合理性後認無不符
          或其他差異存在因而採用六八年度稅務申報數據並無不合。安得公司六十
          九年度至七十二年度營利事業所得稅資料既均經會計師張溪塗查核並經國
          稅局核定在案。張會計師雖未受任六十八年度之會計簽證，但依據國稅局
          第0000000函及證期會八九台財證六第四八五八五號函覆內容可知
          ，會計師確須就受任年度之一切帳冊資料查核，並須附上當期與「前期」
          之資產負債與損益表；且會計師對於前期已由稽徵機關核定之金額，如無
          具體事證證明其錯誤，可以引用，惟會計師仍應核對其帳簿所載金額是否
          與稽徵機關核定之金額一致，如發現錯誤應予調整，並於當期查核報告揭
          露調整之依據及金額。自此足證張會計師所稱證述之：「第一次受委任時
          我有查證原來之購進成本、保險費、運費等附加成本，再依耐用年數計算
          折舊率予以扣除」之證言符合前述會計師代理所得稅事務辦法第十三條第
          一項規定；至於會計師於查核後認無具體事實證明前期之資產負債表與損
          益表有錯誤，進而引用業經國稅局核定之前期數據之記載（鈞審八八年三
          月八日筆錄），亦與函述之會計簽證實務及相關規定完全相符。
        (3)從而，安得公司六十八年度之營利事業所得稅申報資料及損益表資產負債
          表等既均經國稅單位查核，並經會計師於六十九年度簽證時予以引用，即
          足證安得公司之船舶價值並無虛列情事，上訴人主張虛列應由其負舉證責
          任；安得公司早於七十四年度歇業，依據一般保存年限，公司根本未保存
          六十八年度船舶購進時之所有成本資料憑證，況且當時購進資料業經國稅
          局核定並經六十九年度受任會計師核對，已歷時多年，依常理本即無保存
          可能。至於上訴人於準備續三狀中自行列算各項船舶成本，僅係片面略算
          ，被上訴人否認其數據，亦不認為其已涵蓋所有成本項目資料。再者，依
          據安得公司七十二年度資產負債表顯示，仍有九百餘萬元之淨值，並不符
          聲請破產之原因，上訴人亦無法舉證證明業經國稅局查核之核定通知書及
          其附件損益表與資產負債表之記載內容不實，即無從推翻該等數據，上訴
          人顯然無法證明被上訴人等於七十二年度即有應「即時」宣告破產之必要
          。
      ４、七十二年度安得公司資產負債表之編制問題：
        (1)安得公司七十二年度之營利事業所得稅係由張會計師查核簽證，其附件之
          資產負債表亦係由張會計師整理編制，並經公司相關人員（即負責人、主
          辦計、製表人員）用印後，由張會計師查核後簽證；此等事實業經證人張
          溪塗會計師於八十二年八月廿五日證述：「資產負債表及申報書都是我寫
          好後交給安得公司簽章用印」；鈞審庭訊時亦證稱係查核公司底稿，經會
          計師修正後代編資產負債表由公司蓋印，兩次供述並無不符。最高法院發
          回意旨僅以會計師於資產負債表上並未簽章，而認發回前鈞院判決認定與
          卷內證物資產負債表不符，實有誤解，反而與證人證述之事實不符。
        (2)依據卷附證期會八九台財證六第四八五八五號函覆可知會計師執行查核工
          作必須嚴謹公正，並依相關法令與一般審計準則查核簽證，縱由會計師受
          託代編財務報表，亦不當然等同會計師之獨立性確已受影響而違反法令及
          一般審計準則，仍應視具體事實與證據而定。（事實上，為免不斷更正塗
          改，由公司將憑證、帳冊、財務報表、文據交會計師事務所查核並代編資
          產負債表者，並非異數。）是以，上訴人若主張本件會計師之簽證獨立性
          已受影響而有簽證不實情事，應負具體舉證責任，不能僅泛言否定會計師
          查核簽證並經國稅單位核定之資產負債表數據。
      ５、安得公司七十二年度之資產負債表是否經國稅局查核？
        據前述函文所述，無論是書面審查或調帳查核均須經國稅局查核核定，祇是
        書面審查並不查核帳簿憑證而已（00000000函）；尤其是會計師簽
        證案件，依據會計師代理所得稅事務辦法第一項規定，由會計師查核帳冊、
        憑證、文據，並應向稽徵機關提出詳細查帳報告、資產負債、損益比較表暨
        查核工作底稿，供稽徵機關查核。且國稅局查核時係針對所有結算申報書及
        所有附件查核，資產負債表與損益表均在其中（0000000號函）；且
        據國稅局承辦人李文耕與張會計師證述，當時確有提出查帳簽證報告，且百
        分之百有提出工作底稿，只是因逾保存年限而未留存而已。足見無論係書面
        審查或調帳查核，其資產負債表與損益表均在國稅局查核之列。安得公司七
        十二年度之財務，除經簽證會計師依據前述規定查核外，並經國稅局核定無
        誤，依該時之資產負債資料並未顯示有宣告破產之必要。
      ６、安得公司七十二年度是否已無償債能力而未即時宣告破產？安得公司七十
        二年度是否已經符合宣告破產之要件，並不以安得公司現金與銀行存款多寡
        為斷，而是以當時公司負債是否已經大於資產為斷。上訴人空言安得公司現
        金不多已無償債能力，不僅與公司資產負債狀況不符，復未有證據以實其說
        。
      ７、是否七十二年度拍賣較有受償可能？
      (1)被上訴人既無法舉證證明上訴人有未即時宣告破產之情事，自無所謂遲誤兩
        年才拍賣之事實，亦無討論是否較有受償可能之必要。況且，上訴人主張遲
        兩年造成船舶減價九分之一，更屬上訴人臆測之詞；蓋，折舊價格未必等於
        市場價格或會計價格；且上訴人債權未獲清償之數額，更與該條所謂之「較
        有受償可能」之差額無關，蓋縱於七十二年拍賣，是否得以足額清償亦非必
        然。
      (2)按民法第三十五條第一、二項之損害，乃限於董事不即時為破產之聲請致法
        人之債權人因而受損害時，始得請求損害賠償，而此所謂之「損害」，乃指
        董事如即時為聲請時法人之債權人可受償額與未聲請時實際受償額間之差額
        ，故前揭判例明載請求人須舉證證明「其債權較有受償可能之事實」，即可
        知此「損害」並非如上訴人所指之事後實際未獲清償之債權餘額況公司資
        產係依會計準則折算折舊率等加以認列，而公司資產於破產程序中實際變價
        所得未必與資產負債表所載資產價值完全一致，舉凡拍賣、物價之波動、承
        買資格或能力之限制、經濟景氣：：等因素均將影響資產之變價，是以當資
        產總值與負債由平衡轉為不足清償之際，縱若即時宣告破產，將所有資產變
        價，債權人有可能全數受償亦有可能未能全數受償；是以，該條之「損害」
        應非如上訴人所指公司財產被執行後不獲清償之債權餘額，而係指如董事即
        時聲請破產，其債權較有受償可能之數額，亦即，應係指當董事即時聲請債
        權人可受償額扣減董事未即時聲請致債權人事後實際受償額，其間之差額始
        為該條所稱之「損害」，惟本件上訴人並未舉證其如「即時」宣告破產，其
        債權較有受償可能之事實。
    (二)被上訴人主張兩年短期時效抗辯
      退萬步言，縱認上訴人得以舉證證明前揭要件，其請求權亦已罹二年消滅時效
      ，被上訴人得為時效抗辯：
      １、公司法廿三條之請求權時效：
          按公司法第廿三條規定之公司負責人對於公司業務之執行，如有違反法令
          致他人受損害時，對他人應與公司負連帶賠償責任，自其要件類型及國內
          通說，均認該條係屬公司負責人侵權行為責任之一種。換言之，將公司代
          表機關之侵權行為，認定同屬公司本身之侵權行為。而依民法第一九七條
          第一項規定，其請求權因二年不行使而消滅，最高法院七十六年台上字第
          九七五號、八十四年台上字第一五三二號判決明之。
      ２、民法第三十五條之請求權時效：
        (1)茲應採究者厥為民法第三十五條是否為基於法律規定之獨立請求權基礎？
          若是，則其是否屬侵權行為類型而適用第一九七條第一項之短期時效？民
          法第三十五條及公司法第二○一條第二項規定之有過失未及時宣告破產之
          董事，應對法人之債權人負侵權損害賠償責任，故其負損害賠償責任之對
          象乃法人之債權人，並非法人本身，債權人與董事間並無委任關係存在。
          本件上訴人主張應類推適用違反委任契約損害賠償之十五年請求權時效，
          即有誤認此屬類似違反契約之損害賠償請求權類型之嫌。
        (2)民法第三十五條規定，依國內通說及民法權威學者王澤鑑之見解，亦認係
          屬民法第一八四條第二項保護他人之法律之規定，而；民法第一八四條第
          二項規定，通說認為係屬獨立之侵權行為要件規定，而非僅為同條第一項
          前段舉證責任之倒置而已，故而上訴人依民法第三十五條請求損害賠償應
          同時適用一八四條第二項規定（例如民法第十八條十九條之情形），從而
          ，自應適用民法第一九七條第一項短期時效之規定。卷附最高法院五十六
          年台上字第一三五三號判決同採此說。
        (3)退步言，縱無須併同適用民法第一八四條第二項規定而為獨立請求權基礎
          ，於損害賠償債之發生類型分類下，亦應判認其性質係屬侵權行為損害賠
          償類型之一種，而仍有民法第一九七條之適用。此如民法第十八條、十九
          條及前揭公司法第廿三條等規定雖非規定於侵權行為章節，仍認應有民法
          第一九七條第一項時效規定之適用同理。
        (4)何況上訴人之上訴理由亦主張「董事負責公司業務，了解公司財務狀況
          ，不能及時依法宣告破產，自可依民法第一百八十四條第二項推定為有過
          失，應負賠償責任，此項賠償責任既為法律所明定，即不應課債權人以舉
          證之責云云」（見上訴人八十三年七月十五日上訴理由狀第四項第二款）
          ，足徵上訴人亦認為民法第三十五條規定之內涵，仍屬民法第一百八十四
          條第二項「過失推定」所規範之法律，自不脫侵權行為法則及時效規定之
          適用，然其復主張民法第三十五條所表彰之請求權，不適用侵權行為消滅
          時效之規定，豈不矛盾。
        (5)至於最高法院第一次發回意旨中雖載明是否適用短期時效有疑，但非全然
          否定短期時效之適用，而是要求事實審法院應於理由中論述認定之理由。
    (三)綜上，本件上訴人於七十四年十一月八日，既已就主債務人高興航業股份有限
      公司（下稱高興公司）所有之高誠輪，於強制執行中聲明參與分配，至七十七
      年十一月十日執行終結，債權未受清償，既知高興公司財產不能清償債務，上
      訴人嗣於七十八年間以安得及高興公司為相對人，向中華民國商務仲裁協會聲
      請仲裁判斷，復知高興公司其董事於七十八年間仍未為破產程序之聲請，則上
      訴人本件是項請求權之消滅時效至遲應自其聲請仲裁判斷時即開始起算，則本
      件縱認上訴人得主張民法第三十五條或公司法第廿八條所定之權利，其請求權
      亦罹於時效而消滅。
      理      由
一、上訴人法定代理人原為李英明已變更為甲○○，有公司變更登記事項卡在卷足憑
    ；另呂特興之承受訴訟人即被上訴人呂賢男於民國八十六年九月二十五日死亡，
    其繼承人為庚○○○、辛○○○、己○○○、呂翔宇，其中呂翔宇拋棄繼承，有
    繼承系統表、戶籍謄本、高雄地院八十六年度繼字第七九九號通知附卷可稽，茲
    上訴人甲○○，及被上訴人庚○○○、辛○○○、己○○○分別聲明承受訴訟，
    核無不合，應予准許。
二、本件上訴人主張：伊與訴外人高興公司簽訂高誠輪船舶建造合約，約定價款為美
    金七、七三０、八九０元，其中價款百分之八十，分八年十六期支付，並由被上
    訴人戊○○及訴外人呂名傳（已）為連帶保證人。高誠輪建造中，高興公司將
    該輪權義讓與訴外人安得公司承受，依轉讓協議書約定，高興與安得兩公司均對
    契約負責，伊交付高誠輪與安得公司後，安得公司開立面額一千七百零六萬零八
    百十七元八角七分，到期日為七十四年九月十七日之本票清償第十二期船款，屆
    期提示竟遭退票。按造船合約，關於船款約定應以給付時美金與新台幣之率折
    計，該期船款為美金四十七萬三千五百十七元一分，給付當時率為四０‧三五
    比一，故該期船款應為一千九百十萬六千四百十一元三角五分。嗣高誠輪經拍賣
    ，伊參與分配，尚有一千五百五十九萬七千七十元，及自七十五年四月三十日起
    至清償日止按年利率百分之九計算之利息未受清償。被上訴人戊○○與丁○○、
    乙○○、勝呂英惠、高橋亞季美、庚○○○、辛○○○、己○○○（下稱丁○○
    等）之被繼承人呂特興為安得公司之常務董事，被上訴人丙○○為該公司之董事
    ，渠等未於該公司之財產不能清償債務時，即向法院聲請破產，致伊無法受償而
    受損害，依民法第三十五條第二項、第一百八十四條第二項及公司法第二十三條
    規定，應負連帶損害賠償責任等情，求為命被上訴人連帶給付一千五百五十九萬
    七千七十元及自七十五年四月三十日起至清償日止，按年利息百分之九計算利息
    之判決（上訴人依保證關係，請求被上訴人戊○○負連帶賠償部分，已經確定）
    。
三、被上訴人等則以：法人之債權人主張法人之財產不能清償債務，其董事未即聲請
    宣告法人破產，致其債權受損害，而對董事請求賠償損害者，應就董事如即時為
    此聲請，其債權較有受償可能之事實，負舉證責任，而上訴人就此未能舉證，自
    難請求賠償。又依民法第三十五條第二項規定，對於有過失責任董事之損害賠償
    請求權，仍應依據民法第一百八十四條第二項規定，方足以行使權利，而侵權行
    為損害賠償請求權，依同法第一百九十七條規定，因二年間不行使而消滅，上訴
    人於七十四年十一月八日就高誠輪之強制執行參與分配，至七十七年十一月十日
    執行終結，未獲清償，即知安得公司之財產不能清償債務，於七十八年間，復以
    安得及高興公司為相對人，向中華民國商務仲裁協會聲請仲裁判斷，復知安得公
    司董事未聲請破產程序，斯時上訴人已知有損害及賠償義務人，乃遲至八十一年
    十月十七日提起本件訴訟，其請求權已罹於時效而消滅，上訴人之請求為無理由
    等語，資為抗辯。
四、上訴人主張，上訴人與高興公司簽訂高誠輪船舶建造合約，約定價款為美金七、
    七三０、八九０元，其中價款百分之八十，分八年十六期支付，並由被上訴人戊
    ○○及訴外人呂名傳（已）為連帶保證人。高誠輪建造中，高興公司將該輪權
    義讓與稱安得公司承受，依轉讓協議書約定，高興與安得兩公司均對契約負責，
    上訴人交付高誠輪與安得公司後，安得公司開立面額一千七百零六萬零八百十七
    元八角七分，到期日為七十四年九月十七日之本票清償第十二期船款，屆期提示
    竟遭退票。按造船合約，關於船款約定應以給付時美金與新台幣之率折計，該
    期船款為美金四十七萬三千五百十七元一分，給付當時率為四０‧三五比一，
    故該期船款應為一千九百十萬六千四百十一元三角五分。嗣高誠輪經拍賣，上訴
    人參與分配，尚有一千五百五十九萬七千七十元，及自七十五年四月三十日起至
    清償日止按年利率百分之九計算之利息未受清償之事實，業據其提出船舶建造合
    約書、保證書、轉讓協議書，本票及退票理由單、安得公司為拒絕往來戶證明書
    、第十三期至第十六期款支付命令及其確定證明書、安得公司高誠輪積欠船價核
    算表、高誠輪受領證明書等為證，且為被上訴人所不爭執，自堪信為真實。
五、第按，特別法無規定者應適用普通法，公司法第二百十一條第二項僅載公司資產
    顯有不足抵償其所負債務時，除得依同法第二百八十二條辦理者外，董事會應即
    聲請宣告破產，至不為此項聲請致公司之債權人受損害時，其董事對於債權人應
    否負責，在公司法既無規定，自應適用民法第三十五條第二項之一般規定，有最
    高法院二十三年上字第二０四號判例可資參照；又此所謂「公司資產顯有不足抵
    償其所負債務」，係指公司現實資產總額少於負債總額顯然不足抵償其債務之情
    形而言。又宣告破產，以債務人之資力不足清償其債務者為限，債務人聲請宣告
    破產時，應附具財產狀況說明書及其債權人、債務人清冊，法院對於破產之聲請
    ，在裁定前，得依職權為必要之調查，此觀破產法第五十七條、第六十二條、第
    六十三條第二項之規定自明。查安得公司於七十二年十二月三十一日製作之資產
    負債表，其資產總額為六億零九百五十四萬零二百八十八元四角九分，負債總額
    六億零五十二萬六千五百五十四元八分，淨值總額尚有九百零一萬三千七百三十
    四元四角一分，有該資產負債表在卷可稽（見本院上字卷一五五頁），該資產負
    債表乃安得公司委託會計師張溪塗代理申報七十二年度營利事業所得稅時向財政
    部高雄市國稅局提出，並經會計師張溪塗查估、簽證，再由高雄市國稅局稅務員
    李文耕稽核無誤，業據證人李文耕結證：「安得公司申報七十二年度營利事業所
    得稅，是由我承辦，安得公司是委託會計師簽證後再委託會計師申報，申報時提
    出簽證報告、結算申報書等文件。我是依據會計師提出之資料核對，結算申報書
    與會計師簽證報告確吻合。一般除審查簽證報告、結算申報書外，都會通知會計
    師提出工作底稿以供核對。本件我有無通知會計師提出工作底稿，因時隔太久，
    忘記了，但我個人在審查時，百分之百都叫會計師提出工作底稿。」等語（見本
    院更二卷六八頁），證人張溪塗結證：「安得公司申報七十二年度營利事業所得
    稅，是我代理申報，另外還委託我簽證，我代理申報時有提出會計師查帳之簽證
    報告，國稅局審核後有通知我補提工作底稿並就其所提出問題作說明，當時我有
    查估安得公司之資產，其中高誠、高睦輪是依據規定評估其價值，其價值為購入
    成本及附加成本，即原來購入價格加計運費、保險費等附加成本，再依耐用年數
    計算折舊率。資產負債表及申報書都是我寫好後交給安得公司簽章用印」（見本
    院更二卷六九至七一頁）「我製作的資產負債表，作好後送給安得公司確認後蓋
    章」「查核公司底稿，經我們修正後，公司再確認修正，再蓋上印章」（見本院
    卷第八四頁），安得公司七十二年度資產負債表雖無會計師張溪塗之簽章，並不
    能否定係經會計師簽證之效力（最高法院本次發回要旨），且財政部高雄市國稅
    局稽核安得公司七十二年度營利事業所得稅之結算申報核定通知書亦載明「申報
    書經會計師簽證」，有該結算申報核定通知書附卷足憑（見本院上字卷一五三頁
    ），堪認安得公司之淨值總額於七十二年十二月三十一日尚有九百零一萬三千七
    百三十四元四角一分。上訴人雖主張：「高誠、高睦輪之購進成本（包括預付利
    息）不過五七七、一四三、○九八‧九五元，安得公司七十二年、七十三年度資
    產負債表運輸及交通設備項下所列之金額均為七三四、七五○、二○三‧二八元
    ，則虛列一五七、六○七、一○四‧三三元。其七十二年資產負債表所列資產總
    額為六○九、五四○、三八八‧四九元扣除虛列金額，其資產總額為四五一、九
    三三、一八四‧一六元，當年負債總額為六○○、五二六、五五四‧○八元減去
    資產總額後，其負債超過資產總額約一四八、五九三、三六九‧九二元，若減去
    七十二年虧損五八、七九六、一六六‧五九元，則其七十一年底之負債，亦達八
    九、七九七、二○三‧三三元，是其七十一年底即有破產之原因。又計算法人之
    財產是否能清償債務，除考量其財產之實際價值外，尚須顧及變現償債之可能，
    依卷附安得公司七十二年十二月三十一日資產負債表，可供償債用之流動資產僅
    現金四萬八千五百五十三元、銀行存款七十六萬五千零八十二元八角三分，而流
    動負債高達一億七千萬元以上，其所有現金週轉之來源，均借自股東及關係企業
    ，足證七十二年底，其已無任何償債能力。依韓國造船工業協會之統計資料，七
    十一年底至七十四年底間國際間與該二輪同型船之船價，由美金二千萬元跌至美
    金一千八百萬元跌幅約為一成，如該二輪於七十一年即予變賣每艘賣價可達六千
    餘萬元，二艘合計即有一億二千餘萬元，因被上訴人等應為破產之聲請而不聲請
    ，坐令公司資產貶值，上訴人就高睦輪僅獲一○、一七四、二九九元之分配，高
    誠輪只能以五三、六一三、○○○元價格承受，從而受有五六、二一二、七○一
    元之損害，自應由被上訴人連帶賠償」云云，又高誠輪、高睦輪之買價折合為五
    五七、○八七、九三三‧四元，有建造合約可稽，而安得公司七十二年資產負債
    表運輸及交通設備價值列載為七億三千四百七十五萬零二百零三元二角八分，備
    抵折舊一億九千零五十四萬七千六百三十一元一角一分之事實，有該資產負債表
    附卷可按（本院上字卷第一五五頁），並為被上訴人所不爭執；惟查，財務會計
    準則之一般公認會計原則第二十一條規定：「固定資產除特殊情形外，應按照取
    得或建造時之成本入帳。所謂建造成本，包括直接成本及應分攤之間接成本、稅
    捐及其他至建造完成止所發生之必要支出」，有中華民國會計師公會全國聯合會
    財務會計委員會公布「財務會計準則公報─一般公認會計原則彙編」影本在卷可
    證（本院更一卷第一百二十三頁），而前開資產負債表，乃會計師張溪塗查估後
    填寫交由安得公司簽名用印，並經其簽證，其所列運輸及交通設備價值，係依有
    關規定，按其購進成本加計運費、保險費等附加成本，再按耐用年數計算折舊率
    所得，復經稅務員李文耕稽核無誤等情，已經證人張溪塗、李文耕結證屬實（如
    前述證言），上訴人指摘安得公司七十二年度資產負債表虛列一五七、六○七、
    一○四‧三三元，尚非可採，其所提出韓國造船工業協會之統計資料，亦不能據
    以認定安得公司七十二年度資產負債表所列運輸及交通設備價值虛偽不實。又安
    得公司之淨值總額於七十二年十二月三十一日尚有九百零一萬三千七百三十四元
    四角一分，已如前述，顯難認其資力不足清償其債務，上訴人指安得公司七十一
    年及七十二年之負債均超過資產總額，七十二年底之流動資產僅現金四萬八千五
    百五十三元、銀行存款七十六萬五千零八十二元八角三分，流動負債高達一億七
    千萬元以上，其所有現金週轉之來源，均借自股東及關係企業，已無任何償債能
    力云云，亦嫌無稽。又上訴人雖主張：「被上訴人提出由張溪塗簽證之安得公司
    六十九年十二月三十一日查帳報告，其損益表、資產負債表，關於六十八年財務
    載明未經查核，張溪塗竟稱其於七十年開始受託查核安得公司財務狀況，曾查核
    高誠、高睦輪之購進成本安得公司七十二年度之資產負債表，並無會計師之印章
    ，顯非張溪塗制作，張溪塗竟偽證稱其所制作，茍由其製作，竟串同公司職員冒
    稱公司職員制作，即構成偽造文書罪嫌，其證言即不宜採信。再會計師承辦查核
    簽證業務，應本於超然獨立立場，公正表示其意見，並避免兼任委託人之經常性
    工作以影響其獨立性，乃會計師職業道德規範公報第二號第五條及第十一條第五
    項所規定，為會計師代理所得稅事務所應遵守，乃張溪塗竟代為制作資產負債表
    嚴重破壞會計查核制度之公正性與獨立性。是該資產負債表及張溪塗證言均無可
    採信云云」；然查，張溪塗會計師係因受託查帳簽證並代理申報七十二年度營利
    事業所得稅，而代安得公司填寫資產負債表交由安得公司簽署用印，顯難係冒用
    安得公司之職員名義偽造文書，又其就查帳所得代為填載資產負債表再交由委任
    人安得公司簽署用印，並非法所禁止，且經高雄市國稅局稽核無誤，則該七十二
    年度資產負債表，自得採為憑據，張溪塗前述證言，亦可採為證據，上訴人徒以
    卷附安得公司六十九年十二月三十一日查帳報告，關於六十八年財務載明未經查
    核，七十二年度資產負債表未經張溪塗用印或張溪塗代為制作，遽指七十二年度
    資產負債表無證據力、張溪塗證言匿飾矛盾，要非可採。是安得公司於七十二年
    十二月三十一日前顯無破產之原因，縱被上訴人等聲請破產，因不符破產之要件
    ，法院仍無從准許，故被上訴人身為安得公司司之董事，而未於七十一、二年聲
    請宣告破產，並無不當，上訴人主張被上訴人如於七十一年底聲請宣告破產將該
    二輪變賣應可賣得一億二千餘萬元，因被上訴人應為聲請而不聲請致其受有五六
    、二一二、七○一元之損害，應由被上訴人負連帶賠償責任云云，尚不足採。
六、次按法人之債權人，主張法人之財產不能清償債務，其董事未即聲請宣告法人破
    產，致其債權受損害，而對董事請求賠償損害者，應就董事如即時為此聲請，其
    債權較有受償可能之事實，負舉證證明之責，有最高法院六十二年台上字第五二
    四號判例可資參照。本件上訴人主張安得公司自七十三年七月無法償還高誠輪之
    分期款，並經彰化銀行列為拒絕往來戶，所有高睦輪於七十三年十一月在中東杜
    拜港被其他債權人扣押拍賣，業據提出本票及退票理由單、安得公司為拒絕往來
    戶證明書、第十三期至第十六期款支付命令及其確定證明書為證，且為被上訴人
    所不爭執；惟該高睦輪之拍賣，上訴人已受分配，並於高誠輪強制執行中，承受
    該高誠輪，而上訴人又不能舉證證明安得公司於七十三年七月無法償還船款後如
    「即時」為破產聲請其債權較因拍賣受分配及強制執行而承受有受償數額為多少
    可能之事實，則安得公司於七十三年七月後縱因無法償還船款、被銀行拒絕往來
    、所有船舶遭查封拍賣而有破產原因，揆之首開說明，仍難遽命被上訴人賠償。
七、綜據上述，上訴人以被上訴人戊○○、丙○○及被上訴人丁○○等之被繼承人呂
    特興係安得公司之常務董事或董事，未於安得公司之財產不能清償債務時，即向
    法院聲請破產致上訴人無法受償而受損害，求為命被上訴人負連帶損害賠償，為
    無理由，不應准許，原審就此部分為上訴人敗訴判決，理由雖有不同，惟結果並
    無二致，仍應判予維持，上訴意旨求予廢棄改判，非有理由，應予駁回。
八、本件判決基礎已臻明確，兩造其餘主張及舉證，核均不足以動搖該基礎，爰不逐
    一論述，并此敘明。
九、據上論結，本件上訴為無理由，依民事訴訟法第四百四十九條第一項、第七十八
    條，判決如主文。
中      華      民      國    八十九    年      十      月     三十一   日
                                      臺灣高等法院高雄分院民事第三庭
~B1審判長法官  賴玉山
~B2法      官  徐文祥
~B3法      官  張明振
右為正本係照原本作成。
上訴人如對本判決上訴，須於判決送達後二十日內向本院提出上訴狀，未表明上訴理
由者，，應於上訴後二十日內向本院提出理由書（均須按他造當事人之人數附繕本）
。上訴時應提出委任律師或具有律師資格之人之委任狀，並依附註條文規定辦理。
中      華      民      國    八十九    年      十一    月     二       日
~B法院書記官  邱麗莉
附註：
民事訴訟法第四百六十六條之一：
對於第二審判決上訴，上訴人應委任律師為訴訟代理人，但上訴人或其法定代理人具
有律師資格者，不在此限。
上訴人之配偶、三親等內之血親、二親等內之姻親，或上訴人為法人、中央或地方機
關時，其所屬專任人員具有律師資格並經法院認為適當者，亦得為第三審訴訟代理人
。
第一項但書及第二項情形，應於提起上訴或委任時釋明之。
                                                                  Ｊ


司法院資訊處製作；財團法人民間司法改革基金會備份。
